【裁判字號】    95,台上,6890
【裁判日期】    951214
【裁判案由】    偽造文書
【裁判全文】
最高法院刑事判決            九十五年度台上字第六八九０號
上  訴  人  甲○○（原名胡明珠）
選任辯護人  楊錫楨律師
上列上訴人因偽造文書案件，不服台灣高等法院台中分院中華民
國九十五年八月九日第二審判決（九十三年度上訴字第一八八五
號，起訴案號：台灣彰化地方法院檢察署八十八年度偵字第九八
四六、一０七八四號、八十九年度偵字第三一八七號），提起上
訴，本院判決如下：
    主  文
原判決撤銷，發回台灣高等法院台中分院。
    理  由
本件原判決認定上訴人甲○○與告訴人林玉鈴係姑嫂關係，二人
曾共同經營「虹橋服飾精品店」，因經營需要，使用萬通商業銀
行員林分行，帳號00000000000000號，戶名為虹
橋服飾精品店（負責人林玉玲）之支票。上訴人將上開支票及支
票印鑑章借予賴美云使用，經賴美云簽發以「林玉鈴即虹橋服飾
精品店」為發票人，票載期日民國八十八年六月一日，票面金額
新台幣（下同）三十五萬三千元，票號ＡＦ0000000，以
萬通商業銀行員林分行為付款人之支票一紙，向賴錦彰調借現款
，詎屆期經賴錦彰提示，未獲支付，賴錦彰乃以「林玉鈴即虹橋
服飾精品店」為債務人，向台灣彰化地方法院聲請發支付命令，
經該院民事庭於八十八年六月二十八日，核發八十八年度促字第
一二六七八號支付命令，命告訴人應於支付命令送達後二十日之
不變期間內，向賴錦彰清償上開票款及其遲延利息，並賠償督促
程序費用。該支付命令經向彰化縣員林鎮○○路二二九號二樓上
訴人住處送達，上訴人竟未經告訴人同意，基於行使偽造私文書
之概括犯意，先於八十八年八月四日偽造聲明人即債務人為「林
玉鈴即虹橋服飾精品店」之聲明異議狀，聲明上開支付命令內容
與事實不符，並以告訴人原交付之支票印鑑章，盜蓋於具狀人欄
，於同日持向該法院聲明異議。該支付命令之聲請經聲明異議後
，依法視為提起訴訟，由該院員林簡易庭受理（八十八年度員簡
字第三七四號給付票款事件）。該院員林簡易庭依狀紙所載，將
辯論通知書送達上訴人上開住處，復由上訴人簽收，上訴人為免
告訴人知曉因使用該帳號之支票而生訴訟，乃未將通知書轉交告
訴人，而轉囑知情且與之具有犯意聯絡之乙○○（原名蕭桂益，
經原審法院另案以偽造文書罪判處徒刑）代理前去應訊，由乙○
○於八十八年十月十二日在彰化縣員林鎮，偽簽「林玉鈴」署押
於委任書上，而偽造告訴人委任乙○○（時仍名蕭桂益）為該民
事事件訴訟代理人之委任書，且依通知書所載日期即八十八年十
月十二日上午十時，持該委任書至該院員林簡易庭民事法庭報到
行使。乙○○於訴訟進行時，陳述對於票據之真正不爭執，且自
認系爭票據為告訴人所簽發，致該院員林簡易庭判決告訴人應如
數給付賴錦彰上開票款，及自八十八年六月一日起至清償日止，
按年利率百分之六計算之利息，致生損害於告訴人。嗣於八十八
年十一月十一日，台灣彰化地方法院檢察署八十八年度偵字第八
七六一號案件偵訊時，賴淵源庭提出該民事判決時，告訴人始知
上情。因而撤銷第一審關於行使偽造私文書部分科刑之判決，改
判經比較新舊法而依行為時之修正前刑法連續犯規定，從一重論
處上訴人共同連續行使偽造私文書，足以生損害於他人罪刑。固
非無見。
惟查：（一）、刑事訴訟法第九十五條第一款規定：訊問被告應
先告知犯罪嫌疑及所犯所有罪名，罪名經告知後，認為應變更者
，應再告知，旨在使被告能充分行使防禦權，故其所謂「犯罪嫌
疑及所犯所有罪名」，除起訴書所記載之犯罪事實及所犯法條外
，並包含依刑事訴訟法第二百六十七條規定，為起訴效力所及之
所有犯罪事實及其罪名，暨依同法第三百條規定變更起訴法條後
之新罪名，法院就此均應隨時但至遲於審判期日，踐行上開告知
之程序，使被告知所防禦，始能避免突襲性裁判，而確保其權益
，否則，如僅就原起訴之犯罪事實及罪名調查、辯論終結後，擅
自擴及起訴書所記載者以外之犯罪事實或變更起訴書所引應適用
之法條而為判決，就此等未經告知之犯罪事實及新罪名而言，被
告是否得適切行使其防禦權？本院無憑懸揣判斷，自屬違法。又
未經合法調查之證據，不得作為判斷之依據，刑事訴訟法第一百
五十五條第二項定有明文，故採為判決基礎之證據資料，必須經
過調查程序，以顯出於審判庭者，始與直接審理主義相符，否則
即有刑事訴訟法第三百七十九條第十款所定應於審判期日調查之
證據未予調查之違法，並且違反同法第一百五十五條第二項所稱
「未經合法調查之證據，不得作為判斷之依據」之嚴格證明之要
求。原判決認定上訴人盜蓋其與告訴人共同經營精品店所使用之
告訴人支票印鑑章，而偽造告訴人名義之聲明異議狀，持以向法
院行使部分之事實，既未據提起公訴，復未經第一審法院判決，
原判決理由雖敘明此部分因與其他業經起訴之偽造民事委任書部
分犯行有連續犯之裁判上一罪關係，而併予審究，然遍觀全案卷
證，原審非但自行準備程序伊始以迄辯論終結，始終未將其認應
併審之此部分行使偽造私文書犯罪事實，告知上訴人，且其援引
為認定此部分事實之重要證據資料即聲明異議狀等，亦未曾向上
訴人提示宣讀或告以要旨，予以辯解之機會，乃竟採為斷罪資料
，遽就此部分為不利於上訴人之認定，既影響上訴人防禦權之行
使，復違證據法則，其判決自屬違背法令。（二）、原判決主要
係依憑卷附上開民事給付票款事件之民事委任狀、報到單、送達
證書及言詞辯論筆錄等，而上訴人並自承因上開支票係乙○○配
偶賴美云所簽發，故囑乙○○於該民事事件開庭時，前往法院向
債權人說明並解決債務等語，且其明知告訴人就上開民事事件通
知開庭一事，毫無所悉，亦未為任何授權等情，乃認上訴人與乙
○○共同偽造告訴人名義之民事委任狀並持以行使。然乙○○自
偵查以迄審理中，多次陳稱上訴人確交付上開事件開庭通知囑其
於開庭時到場說明，否則告訴人之房屋將遭查封，至上訴人曾否
要其填寫委任書，其已不復記憶，其到法院時，因庭丁不准其進
入法庭，並告知須填寫委任書，其乃依指示出具委任書等語（第
一０七八四號偵查卷第三十一頁背面、一審卷二第四頁、卷三第
一五二頁、二審卷二第六十頁），苟屬非虛，乙○○似係到法院
後，為得以進入法庭，始因應庭丁須提出委任狀之要求，而臨時
擬具委任狀，核與原判決所認定該告訴人名義之委任書係由乙○
○在彰化縣員林鎮某處偽造後，依開庭通知之日期，持往法院報
到行使等情，已不相符。且依乙○○所述，上訴人囑其到庭說明
之真意，究係要求乙○○以代理人之身分陳述意見？抑或以證人
之地位說明事情原委？殊欠明瞭；又乙○○填具委任書時，其何
以知須以告訴人之名義為之？其以告訴人名義出具該委任狀之行
為，是否為上訴人所預知，而可認彼等二人間就此有犯意聯絡？
均攸關上訴人本件被訴行使偽造私文書犯行成立與否之認定，與
上訴人之利益有重大關係，自有調查釐清之必要。原審未詳加探
求，遽為不利於上訴人之判決，顯有應於審判期日調查之證據未
予調查之違法。以上，或為上訴意旨所指摘，或係本院得依職權
調查之事項，應認原判決有發回更審之原因。
據上論結，應依刑事訴訟法第三百九十七條、第四百零一條，判
決如主文。
中    華    民    國  九十五  年   十二   月   十四   日
                      最高法院刑事第八庭
                          審判長法官  張  淳  淙
                                法官  劉  介  民
                                法官  張  春  福
                                法官  洪  昌  宏
                                法官  蔡  彩  貞
      本件正本證明與原本無異
                                      書  記  官
中    華    民    國  九十五  年   十二   月  二十一  日
                                                      Ｑ


司法院資訊處製作；財團法人民間司法改革基金會備份。
